臺灣彰化地方法院刑事判決　　　　　　　　　　　　　　　九十年度易字第一四號
　　公　訴　人　臺灣彰化地方法院檢察署檢察官
　　被　　　告　甲○○
　　選任辯護人　陳修義律師
右列被告因妨害自由案件，經檢察官提起公訴（八十九年度偵字第三七號），本院判
決如左：
    主      文
甲○○以強暴妨害人行使權利，處有期徒刑月，如易科罰金，以佰元折算壹日。
    事      實
一、丙○○、楊萬賀兄弟共有重劃前之坐落彰化縣永靖鄉○○段二七一之一地號土地
    ，二人持分各為二分之一，丙○○分得土地經測量結果分為(1)路地部分面積０‧
    ０一六公頃、(2)楊萬賀占耕部分面積０‧００七八公頃、(3)實地可供耕作部分面
    積０‧０三七三公頃等三部分。嗣於民國六十九年三月八日經楊萬賀之介紹，丙
    ○○將前揭土地實地可耕作部分之０‧０三七三公頃，以每坪新台幣（下同）八
    千二百元之價格售予甲○○，但因受限當時農地不得分割之規定，丙○○遂同意
    將上開全筆土地應有部分二分之一移轉登記為甲○○所有，惟約定該土地其中共
    有人楊萬賀所耕作之０‧００七八公頃部分交予丙○○使用，而僅將實地可耕作
    部分之０‧０三七三公頃點交予甲○○。嗣上開土地經彰化縣政府於七十二年三
    月十五日重劃分為(1)永靖鄉○○段四一七地號、地目：田、面積０‧０七一０公
    頃，(2)同段四一六地號、地目：田、面積０‧０二一四公頃。重劃後原由丙○○
    耕作之０‧００七八公頃土地，則編入永靖鄉○○段四一七地號內，續由丙○○
    耕作收益，歷十餘年均相安無事。詎甲○○因懷疑丙○○交付土地面積有短少情
    事，明知前揭土地買賣及使用之約定未經撤銷或解除，仍屬合法有效，竟於八十
    七年二月二十三日，擅將丙○○在上開０‧００七八公頃土地上耕作之蕃薯及樹
    薯強行予以剷除，並設木柵圍堵區隔，雖經丙○○及時到場表示異議，甲○○仍
    未加置理，而以此強暴手段妨害丙○○行使權利。
二、案經丙○○訴請台灣彰化地方法院檢察署檢察官偵查起訴。
    理      由
一、訊據被告甲○○對於右揭設置木柵圍堵系爭土地等情固坦承不諱，惟矢口否認有
    何強制犯行，辯稱：告訴人丙○○並未依約移轉土地，伊僅實際取得三０四平方
    公尺之土地面積，相較買賣契約所定之三七三平方公尺顯有短少，故而系爭土地
    本即應歸伊使用，並無不法可言，且伊亦未具領徵收補償費，圈圍土地之時告訴
    人並無種植作物云云。然查：
（一）右揭事實，業據告訴人丙○○指訴歷歷，復有現場照片六紙在卷足憑；又被告
      、告訴人及案外人楊萬賀三方訂立契約時，原係出賣實地可供耕作部分之０‧
      ０三七三公頃，但因農地依法不得分割，告訴人始同意將全筆土地應有部分二
      分之一移轉登記為被告所有，惟約定案外人楊萬賀耕作面積部分（即系爭土地
      ），另由告訴人及案外人楊萬賀雙方協議自行解決，而案外人楊萬賀十餘年來
      均將該土地交由告訴人耕作乙節，並經證人楊萬賀於偵查中證述屬實，復有合
      約書一份附卷可稽。足徵告訴人係有權使用系爭土地，被告則尚無擅自圍堵或
      排除告訴人繼續占用之權限，應堪認定。
（二）至於被告雖屢屢辯稱告訴人交付土地坪數僅有三０四平方公尺，相較當初買賣
      土地面積三七三平方公尺，已有短少六十九平方公尺，故而應將系爭七十八平
      方公尺歸由被告使用，藉以補足差額云云，然被告於其所購買之部分土地面積
      ０‧０二二六公頃為政府徵收時，已按其在土地登記簿上所登記之應有部分二
      分之一比例，領取０‧０一一三公頃土地面積之徵收補償費二萬八千二百五十
      元，此有彰化縣永靖鄉農地重劃區分配面積差額應領補償費清冊、補償費支票
      正、反面影本各一份在卷足憑。則被告所稱土地短少部分既已受領前揭徵收補
      償費在案，實已將土地支配使用利益變更為金錢價值，告訴人自無違約拒不履
      行交付出賣土地義務之可言，本院員林簡易庭亦認告訴人均已依約移轉買賣土
      地，被告所購土地亦無短缺，而以九十年度員簡字第一三八號判決命被告應將
      系爭土地面積七十八平方公尺移轉登記予告訴人等情，有該案民事判決一份附
      卷可稽，同足為證。則告訴人既已依約移轉土地於先，面積又無短少情事，被
      告自無再以坪數不足為由，擅將告訴人有權使用之系爭土地強行圈圍占用之理
      。
（三）另被告於八十八年八月十八日偵訊時業已自承：系爭土地（即複丈成果圖之Ｄ
      部分）種有蕃薯等物，伊並有稍微整地等語，核與告訴人指稱系爭土地上種植
      樹薯、蕃薯等語相符，已不容被告事後空言否認。至於證人乙○○於本院訊問
      時固證稱：系爭土地上於圍堵前並未做任何使用，也沒有人前來澆水灌溉等語
      ，然此不惟與被告與告訴人前揭所言均有未合，況由告訴狀所附現場照片觀之
      ，木柵圍欄外尚且堆置部分遭砍斷清除之樹枝、樹葉，而非一般荒廢草堆，顯
      見告訴人於系爭土地上原先應無放任雜草叢生而未加耕作整理之情事。是以證
      人乙○○前揭所言應非實情，尚無足採。退步言之，即使告訴人在系爭土地上
      並未種植作物，然被告強行以木柵圈圍應歸告訴人使用之系爭土地，告訴人又
      無拋棄使用權之明確表示，則被告所為實際上業已造成告訴人日後正常利用之
      障礙，難謂對於告訴人之權益無所妨害，顯無從解免被告應負之強制罪責。
（四）況且，被告縱認告訴人並未依約移轉足夠坪數之土地，然其既與告訴人約明使
      用土地之界限及範圍，在該約未經解除或撤銷前，告訴人仍屬有權繼續使用，
      自不容被告任將契約拘束力棄之不顧，片面妨害告訴人對於系爭土地管領權能
      之正常行使。而刑法第三百零四條第一項強制罪所指之強暴行為，本不以對人
      強暴為限，亦無須以被害人之自由完全受壓制為必要（最高法院二十八年上字
      第三六五０號判例要旨參照），倘行為人直接對物施以強暴，致使在場被害人
      行使權利之意思自由受有實質上妨害，即已合致於該罪之構成要件。被告在系
      爭土地上擅自以木柵圈圍環繞，且在木柵連接處又以鐵線綑綁，客觀上顯有以
      強暴手段排除告訴人繼續使用之事實；而告訴人雖及時趕赴現場並出言制止，
      然被告卻置之不理，亦未允許告訴人依約耕種利用，被告妨害告訴人行使權利
      之主觀意思甚為灼然。被告辯稱並無妨害自由犯意云云，顯係畏罪卸責之詞，
      並不足採。
    綜上所陳，被告前揭所辯各節均非有據，無足為採。本案事證已臻明確，被告犯
    行至堪認定。
二、核被告甲○○以強暴手段，妨害告訴人在系爭土地上繼續行使權利，所為係犯刑
    法第三百零四條第一項（起訴書漏載第一項）之強制罪。爰審酌被告不思以正常
    法律途徑解決土地糾紛，率然強行圍堵他人使用之土地，造成他人行使權利受阻
    ，所為至有未洽，及被告犯罪之動機、目的、犯罪後並未坦承犯行之態度、對於
    告訴人原先使用土地之影響程度、系爭土地可能提供經濟利用之情形、被告具有
    國中畢業學歷之智識程度等一切情狀，量處如主文所示之刑，併諭知易科罰金之
    折算標準，以示懲儆。
三、另被告行為後，刑法第四十一條關於易科罰金之規定業於九十年一月十日修正公
    布，雖修正前後對於被告得否易科罰金不生影響，尚無比較何者對於被告較屬有
    利之實益，仍應依刑法第二條第一項前段之從新原則，適用修正後之刑法第四十
    一條第一項前段。
據上論斷，應依刑事訴訟法第二百九十九條第一項前段，刑法第二條第一項前段、第
三百零四條第一項、第四十一條第一項前段，罰金罰鍰提高標準條例第一條前段、第
二條，判決如主文。
本案經檢察官黃淑媛到庭執行職務。
中    華    民    國    九十一      年      五      月      二十四      日
                                臺灣彰化地方法院刑事第三庭
                                    法      官  高  文  崇
右正本證明與原本無異。
如不服本判決，應於判決送達後十日內向本院提出上訴狀( 須附繕本 )。
告訴人或被害人對於判決如有不服具備理由請求檢察官上訴者，其上訴期間之計算係
以檢察官收受判決正本之日期為準。
                                    法院書記官  謝  志  鑫
中    華    民    國    九十一      年      五      月      三十        日
刑法第三百零四條第一項
以強暴、脅迫使人行無義務之事或妨害人行使權利者，處三年以下有期徒刑、拘役或
三百元以下罰金。
